【裁判字號】    94,上易,134
【裁判日期】    950117
【裁判案由】    返還土地
【裁判全文】
臺灣高等法院高雄分院民事判決         94年度上易字第134號
上  訴  人  丁○○
            甲○○
兼上列二人共同
訴訟代理人  丙○○    住屏東縣竹田鄉○○村○○路6 號
被上訴  人  乙○○    住屏東縣竹田鄉○○村○○路16巷100-
                        1號
訴訟代理人  陳清朗律師
上列當事人間請求返還土地事件，上訴人對於民國94年4 月28日
臺灣屏東地方法院93年度訴字第442 號第一審判決提起上訴，本
院於95年1 月3 日言詞辯論終結，判決如下：
    主  文
上訴駁回。
第二審訴訟費用由上訴人負擔。
    事實及理由
一、被上訴人起訴主張：坐落屏東縣竹田鄉○○段第93-3地號土
    地（現重編為竹田鄉○○段第279 地號，下稱系爭土地）為
    伊所有，詎被上訴人均無占有權源，而由丙○○及甲○○在
    如附圖編號Ａ部分所示土地上搭建鐵皮棚架使用，編號Ｂ部
    分為丙○○、丁○○、甲○○共同使用之廣場，編號Ｃ、Ｄ
    部分由丙○○搭建紅瓦平房及黑瓦棚架使用，另編號Ｅ部分
    則由丙○○、丁○○共同種植檳榔使用。爰依民法第767 條
    物上請求權之規定，提起本訴。並聲明求為命：(一)丙○○、
    甲○○將系爭土地上，如附圖編號Ａ部分，面積378. 43 平
    方公尺之地上物拆除，將土地返還與伊。(二)丙○○、甲○○
    、丁○○應將坐落系爭土地上，如附圖編號Ｂ部分，面積90
    .76 平方公尺土地返還與伊。(三)丙○○應將坐落系爭土地上
    ，如附圖編號Ｃ部分，面積79.90 平方公尺，及編號Ｄ部分
    ，面積119.90平方公尺之地上物拆除，將土地返還伊。(四)丙
    ○○、丁○○應將系爭土地上，如附圖編號Ｅ部分，面積39
    4.10平方公尺之地上物拆除，將土地返還與伊之判決。
二、上訴人則以：系爭土地係由竹田段第93-1地號土地分割而來
    ，而第93-1地號土地原為丙○○、丁○○之父陳運平（已於
    78年11月3 日死亡）與被上訴人所共有，且自59年間起因被
    上訴人遷離屏東，該地即由陳運平占有管理，至今已逾34年
    ，被上訴人之所有權因逾15年追討期限已過，土地所有權因
    而消滅，伊等應可登記為單獨所有人。又附圖編號Ｃ、Ｄ部
    分之地上物，早已存在50餘年，而編號Ａ部分則係由丙○○
    及甲○○於73年間經由被上訴人之同意而建造，而可取得地
    上權，被上訴人之請求，並無理由等語，資為抗辯。
三、原審經審理結果，為上訴人全部敗訴之判決，上訴人提起上
    訴，並於本院聲明：(一)原判決廢棄。(二)被上訴人在第一審之
    訴駁回。(三)第一、二審訴訟費用由被上訴人負擔。被上訴人
    則聲明：(一)上訴駁回。(二)第二審訴訟費用由被上訴人負擔。
四、兩造爭執及不爭執事項：
  (一)不爭執部分：
  1.系爭土地係90年11月29日以和解共有物分割為原因，自第93
    -1地號土地分割而來，並登記為被上訴人單獨所有，有土地
    登記謄本在卷可稽（見原審卷第30頁）。
  2.被上訴人與陳運平於53年2 月25日所簽訂之互易契約，兩造
    均主張為無效，被上訴人亦不主張為有權占有之依據。
  3.附圖編號Ａ部分所示土地上，現由丙○○及甲○○搭建鐵皮
    棚架使用，編號Ｂ部分為丙○○、丁○○、甲○○共同使用
    之廣場，編號Ｃ、Ｄ部分由丙○○搭建紅瓦平房及黑瓦棚架
    使用，另編號Ｅ部分則由丙○○、丁○○共同種植檳榔使用
    ，業經原審會同潮州地政事務所履勘現場查明屬實，有勘驗
    筆錄、現場照片及複丈成果圖在卷可稽（見原審卷第60～64
    、74～78、85頁）。
  (二)爭執部分：
  1.上訴人是否為有權占有。
五、經查，上訴人主張其有權占有之依據，為：(1)被上訴人之請
    求權時效已消滅。(2)上訴人已時效取得所有權或地上權。(3)
    被上訴人同意其使用。茲分別說明如下：
  (一)按已登記不動產所有人之回復請求權及除去妨害請求權，無
    民法第125 條消滅時效規定之適用，業經大法官會議釋字第
    107、164 號解釋明確。本件系爭土地自35年土地總登記起
    即為已登記之土地，且被上訴人自59年1 月8 日起即登記為
    共有人（應有部分1/2）， 並於90年11月29日因分割而單獨
    為所有人，有土地登記謄本在卷可稽，則被上訴人以其所有
    之土地遭上訴人無權占有，而依民法第767 條規定請求拆除
    地上物及返還土地，依上開解釋，即無消滅時效之適用，上
    訴人認時效已消滅，並不足採。
  (二)又因時效而取得所有權者，須以他人未經登記之不動產為限
    為民法第769 、770 條所明定。而系爭土地為已登記之不動
    產，業如前述，自無從因時效而取得，則上訴人主張其可因
    時效而取得所有權，即屬無據。再者，依大法官會議釋字第
    451 號解釋，共有人雖得就共有之土地，依民法第772 條準
    用第769 、770 條取得時效之規定，請求登記為地上權人，
    並因而取得合法占有之權源。惟依時效取得地上權之要件，
    除有一定期間之占有事實外，尚須有係以行使地上權之意思
    為占有，始得請求登記為地上權人。而本件上訴人丙○○、
    丁○○之被繼承人陳運平，自35年土地總登記時起，即為系
    爭土地之共有人（應有部分1/2）， 並於70年10月20日將其
    應有部分移轉登記予丁○○，丁○○並曾將該應有部分移轉
    登記予第三人，嗣後又再移轉回丁○○，並再移轉予陳運平
    ，而陳運平死亡後，則由丁○○、陳振妹及陳鵬英繼承，嗣
    則再因買賣而由丁○○取得應有部分1/2 ，並因部分應有部
    分遭拍賣，於90年間分割前，則係由被上訴人、丁○○及訴
    外人溫宏光共有，此亦有土地登記謄本在卷可憑。則以所有
    人依民法第765 條規定，對所有物有使用益權，及民法第94
    4 條第1 項推定占有人係以所有之意思而占有之規定觀之，
    所有人既得為占有使用，且占有人係推定以所有之意思占有
    ，則陳運平、丁○○於占有系爭土地時，是否即係以行使地
    上權之意思，而非以所有人之意思而占有，即無明確之證據
    可供佐證而難確認，故其是否符合地上權取得時效之要件，
    即非無疑。況依民法第772 、769 、770 條規定，依時效取
    得者為請求登記為地上權人之請求權，在未為登記前，其占
    用土地，仍屬無正當權源，僅於其已向地政機關申請為地上
    權登記，而經地政機關受理後，受訴法院始應就占有人是否
    具備時效取得地上權之要件，為實體上裁判，有最高法院69
    年3 月4 日第5 次民事庭會議決議、同院80年6 月4 日第2
    次民事庭會議決議，及83年台上字第3252號判例意旨可供參
    酌。而上訴人在被上訴人提起本件訴訟前，並未曾向地政機
    關申請地上權登記，則依上開說明，縱上訴人均係以使地上
    權之意思為占有，其既未曾為地上權登記之申請，自不得認
    其有占有之合法權源。
  (三)至上訴人主張被上訴人曾同意其使用一節，已為被上訴人所
    否認，而上訴人雖提出在系爭土地上，以甲○○為起造人之
    使用執照，及以陳運平為起造人之農舍使用執照，主張確經
    被上訴人同意，否則如何取得合法使用執照等語。惟查，甲
    ○○之使用執照為屏東縣竹田鄉公所於75年3 月間所核發，
    陳運平之使用執照則為67年10月間由竹田鄉公所所核發，而
    經本院向竹田鄉公所查詢調取核發該使用執照之資料，據該
    所函稱因年代久遠，經多次調閱皆查無檔案等語，有該所94
    年11月18日竹鄉建字第0940010522號函在卷可稽。又經本院
    向屏東縣政府查詢結果，據函復稱起造人於非自有土地申請
    建築執照時，應提出土地所有權人之土地使用權同意書，但
    依內政部函釋，共有人依土地法第34條之1 規定程序處分共
    有土地時（含在共有土地上建築房屋），得認為屬建築法第
    30條土地權利證明文件之土地使用同意書，亦有該府94 年
    11月28日屏府建管字第0940227775號函在卷可憑，參以陳運
    平於上開使用執照核發時，為系爭土地之共有人，且共有人
    僅為其與被上訴人2 人，應有部分各為1/2 ，而上訴人一再
    陳稱被上訴人於53年間即遷離竹田鄉○○路，並如捨棄系爭
    土地般任由該地荒蕪、野草叢生，因無人管理，而由陳運平
    管理占用（見歷次上訴狀所載），衡情被上訴人亦無再出具
    同意書之可能，況經查核該使用執照所載，該建物所坐落之
    基地為尚未分割前之93-1地號土地，所載之建築面積為
    281. 90 平方公尺之有牆倉庫，高度為5.8 公尺，與上訴人
    所主張為附圖編號Ａ部分所示，面積378.43平方公尺之鐵棚
    架，並不完全相符，自難認該使用執照所示之建物，即為現
    存之附圖編號Ａ部分所示之地上物，則在使用執照未能調取
    查核，及陳運平為共有人，得合法使用系爭土地，且被上訴
    人表示未曾出具土地使用同意書之情形下，本院經斟酌結果
    ，認上訴人主張其有經被上訴人同使意用一節，尚難為其有
    利之認定。
六、綜上所述，上訴人雖抗辯其係有權占有，然因被上訴人之請
    求權並無時效消滅之適用，且上訴人主張時效取得所有權或
    地上權之情事，與法定要件不合，而就被上訴人曾同意其使
    用一節，亦無從舉證證明，故均難採信。從而，被上訴人本
    於民法第767 條物上請求權之規定，請求上訴人丙○○、甲
    ○○將系爭土地上，如附圖編號Ａ部分，面積378.43平方公
    尺之地上物拆除後返還該部分土地；丙○○、甲○○、丁○
    ○應將如附圖編號Ｂ部分，面積90.76平方公尺土地返還；
    丙○○應將如附圖編號Ｃ部分，面積79.90 平方公尺，及編
    號Ｄ部分，面積119.90平方公尺之地上物拆除後將該部分土
    地返還；丙○○、丁○○應將如附圖編號Ｅ部分，面積394.
    10平方公尺之地上物拆除後將該部分土地返還，為有理由，
    應予准許。原審為上訴人敗訴之判決，理由雖與本院不同，
    但結論仍屬相同，而無違誤。上訴意旨指摘原判決不當，求
    予廢棄改判，為無理由，應以駁回。
七、據上論結：件上訴為無理由，依民事訴訟法第449 條第2 項
    、第78條、第85條第1 項前段，判決如主文。
中    華    民    國    95    年    1     月    17    日
                            民事第一庭
                                審判長法官  黃金石
                                法      官  林健彥
                                法      官  林紀元
以上正本證明與原本無異。
本件不得上訴。
中    華    民    國    95    年    1     月    17    日
                                書  記  官  黃一秋


司法院資訊處製作；財團法人民間司法改革基金會備份。
